【裁判字號】    95,重上,206
【裁判日期】    950926
【裁判案由】    確認租賃關係不存在等
【裁判全文】
臺灣高等法院民事判決                 95年度重上字第206號
上  訴  人  丁○○
訴訟代理人  乙○○
被  上訴人  財政部國有財產局
法定代理人  甲○○
訴訟代理人  丙○○
複  代理人  吳嘉榮律師
被  上訴人  戊○○
            己○○
上  一  人
訴訟代理人  庚○○
上列當事人間請求確認租賃關係不存在等事件，上訴人對於中華
民國95年 3月29日臺灣臺北地方法院94年度訴字第4721號第一審
判決提起上訴，經本院於95年 9月12日言詞辯論終結，判決如下
：
    主      文
上訴駁回。
第二審訴訟費用由上訴人負擔。
    事實及理由
一、上訴人主張：
  (一)坐落台北市○○區○○段一小段780地號（下稱系爭780地號
    土地）及同小段780-4地號（下稱系爭780-4地號土地）兩筆
    土地（以下合稱系爭土地），原屬交通部台灣鐵路管理局（
    下稱鐵路局）管理之國有財產，依國有財產法第11條規定，
    系爭土地應屬不得出租與他人之公用財產，惟鐵路局無視上
    開強行規定，在未有任何法律明確授權之情形下逕行頒布「
    交通部台灣鐵路管理局經管公用不動產出租及利用作業要點
    」（下稱上開作業要點），上開作業要點顯然牴觸上開法律
    規定應屬無效。被上訴人依該要點違法出租系爭土地與被上
    訴人戊○○、己○○兩人，明顯違反前開不得將公用財產出
    租他人之規定，該租賃契約自屬無效。
  (二)系爭土地早於民國（下同）93年7月8日變更管理機關並移交
    與被上訴人財政部國有財產局（下稱國有財產局），原管理
    機關鐵路局竟以為求整體作業進行順遂，於93年7月6日通知
    承租人辦理換約手續，並於93年10月11日同意換約續租。惟
    鐵路局已非管理機關，並無同意續租之權能，竟仍予核准，
    顯然違法。而被上訴人國有財產局明知此等情事，竟與被上
    訴人戊○○、己○○續約，亦屬違法。
  (三)退步言之，縱上開租約有效，依原租約第 2條約定：「租期
    屆滿時，租賃關係即行終止（按原租約至93年 6月30日止）
    ，承租人如有意續租，應於租期屆滿前3個月內申請換約續
    租。」，被上訴人戊○○、己○○原租約既皆已屆期，鐵路
    局又違法續租，該租約自難認有效存續，是被上訴人間就系
    爭土地之租賃關係不存在。
  (四)並聲明求為判決：1.確認被上訴人戊○○與被上訴人國有財
    產局間就坐落台北市○○區○○段1小段780地號土地之租賃
    關係不存在。2.確認被上訴人己○○與被上訴人國有財產局
    間就坐落台北市○○區○○段1段780-4地號土地之租賃關係
    不存在。
二、被上訴人則以：
  (一)被上訴人國有財產局部分：1.系爭土地原管理機關為鐵路局
    ，奉財政部93年 6月14日台財產管字第0930015831號函，同
    意依照國有財產法第33條、第35條規定變更為非公用財產，
    現狀移交伊所屬台灣北區辦事處接管，依法處理，所得價款
    扣除作業費後，悉數撥交鐵路局循預算程序運用。並於93年
    7月8日辦竣管理機關變更登記。因鐵路局於經管期間將系爭
    土地分別出租於戊○○、己○○，租期原至93年 6月30日屆
    滿，鐵路局於93年7月6日函知台北地區承租人依指定時間地
    點辦理換訂租約手續，系爭土地承租人戊○○、己○○依該
    函示申請換約，鐵路局以93年10月11日鐵產地字第09300240
    23號函同意其等換約續租，租期自93年 7月1至96年6月30止
    。2.被上訴人戊○○於93年 9月20日向伊所屬台灣北區辦事
    處申請辦理換訂國有基地租約，系爭780地號土地既於伊接
    管前已出租戊○○，且租賃關係存續至96年6月30日止 ，於
    系爭土地管理機關變更為伊後，伊自應承受原管理機關鐵路
    局之權利義務關係，伊與被上訴人戊○○換訂之93國基租字
    第139號國有基地租約，租期至100年12月31日。被上訴人己
    ○○承租範圍已分割為系爭780-4地號 ，雖尚未向伊申請換
    訂國有基地租約，惟伊亦應承受原管理機關與己○○就780-
    4地號之基地租約。
  (二)被上訴人戊○○、己○○部分：伊等與中華民國就系爭780
    、780-4地號土地之租賃關係 ，已達十數年，且租金從未遲
    延或中斷，自不能因系爭土地之管理機關變更而影響伊等之
    承租權益等語，資為抗辯。
三、原審對於上訴人之請求，為其敗訴之判決，上訴人聲明不服
    ，提起上訴，上訴聲明：(一)原判決廢棄。(二)確認被上訴人戊
    ○○與被上訴人國有財產局間就坐落台北市○○區○○段1
    小段780地號土地之租賃關係不存在 。(三)確認被上訴人己○
    ○與被上訴人國有財產局間就坐落台北市○○區○○段 1段
    780-4地號土地之租賃關係不存在 。被上訴人答辯聲明則求
    為判決駁回上訴。
四、兩造不爭之事實：
  (一)系爭780、780-4地號土地登記為中華民國所有，原管理機關
    為鐵路局，經財政部93年 6月14日台財產管字第0930015831
    號函，同意依照國有財產法第33條、第35條規定變更為非公
    用財產，現狀移交被上訴人國有財產局所屬台灣北區辦事處
    接管，並於93年7月8日辦竣管理機關變更登記。
  (二)鐵路局於經管期間將系爭780、780-4地號土地分別出租於戊
    ○○、己○○，約定租期至93年 6月30日，屆滿後，鐵路局
    於93年7月6日函知台北地區承租人依指定時間地點辦理換訂
    租約手續，被上訴人戊○○、己○○依該函示申請換約，鐵
    路局以93年10月11日鐵產地字第0930024023號函表示同意其
    等換約續租，復與被上訴人戊○○、己○○簽訂國有基地租
    賃契約書，約定租期自93年7月1至96年6月30止。
五、本件爭點整理如後：
  (一)上訴人提起本訴有無確認之利益？
  (二)鐵路局頒布之上開作要要點有無違背行政程序法第174條之1
    及牴觸國有財產法第28條及其施行細則第25條規定而無效？
  (三)被上訴人戊○○與被上訴人國有財產局間就系爭780地號土
    地之租賃關係是否存在？
  (四)被上訴人己○○與被上訴人國有財產局間就系爭780-4地號
    土地之租賃關係是否存在？
六、爭點一：上訴人提起本訴有無確認之利益？
    上訴人主張被上訴人戊○○就系爭780地號土地、被上訴人
    己○○就系爭780-4地號土地 ，與被上訴人國有財產局間之
    租賃關係不存在等語。惟為被上訴人所否認，並以前揭情詞
    置辯。按確認法律關係存在或不存在之訴，以確認現在之法
    律關係為限，如已過去或將來應發生之法律關係，則不得為
    此訴之標的。但過去不成立之法律關係經延至目前仍繼續不
    存在者、過去成立或不成立之法律關係延續至現在尚存續者
    ，均不失為現在之法律關係，得為確認之訴之標的。又為訴
    訟標的之法律關係是否存在，係以事實審言詞辯論終結時為
    準。上訴人提起本訴，符合確認之訴之要件，依法應予准許
    ，合先敘明。
七、爭點二：鐵路局頒布之上開作要要點有無違背行政程序法第
    174條之1及牴觸國有財產法第28條及其施行細則第25條規定
    而無效？
    上訴人主張鐵路局頒布之上開作業要點，違反行政程序法第
    174條之1、牴觸國有財產法第28條及其施行細則第25條規定
    而無效，鐵路局自不得依上開作業要點第4點規定 ，將系爭
    780、780-4地號土地出租由被上訴人戊○○及己○○使用。
    惟按主管機關或管理機關對於公用財產不得為任何處分或擅
    為收益。但其收益不違背其事業目的或原定用途者，不在此
    限，國有財產法第28條定有明文。又國有財產法第28條所稱
    不違背其事業目的，係指主管機關或管理機關之組織法規或
    其主管法律規定，得將經管之財產提供他人使用；所稱不違
    背其原定用途，係指管理機關依計畫及規定用途使用中，兼
    由他人使用者，觀之國有財產法施行細則第25條第 2項規定
    至明。查鐵路局係交通部所屬國營事業機構，亦即交通部為
    鐵路局之上級主管機關。而有關交通部執掌之職務，包括公
    產公物之保管、處理事項，觀之交通部組織法第6條第4款規
    定至明。是鐵路局為配合業務、公益、公用需要及增加營收
    利益所需，於90年12月28日修正行政程序法第174條之1規定
    後，在91年 7月16日依上揭交通部組織法第6條第4款規定，
    修正上開作業要點第3點第1項規定：「本局經管之公用不動
    產為配合業務、公益、公用需要或增加營收利益，在不違背
    事業目的及原定用途原則下得辦理出租或利用。」等語，即
    未違背行政程序法第174條之1，以及國有財產法第28條及其
    施行細則第25條規定，至為明顯。依上所述，交通部對於其
    所屬機關及事業機構所掌管之職務，既已明確規定，包括公
    產公物之保管、處理等事項，則鐵路局於其主管事務範圍內
    ，頒訂上開作業要點，即屬其主管法律規定，是該局在不違
    背事業目的及原定用途之情形下，於其管理系爭780、780-4
    地號土地之期間，出租系爭780、780-4地號土地，以為增加
    營收利益，並未違反其目的事業及國有財產法第28條之規定
    ，要無疑義，上訴人上開主張，自非可採。
八、爭點三：被上訴人戊○○就系爭780地號土地，與被上訴人
    國有財產局間之租賃關係是否存在？
  (一)系爭780地號土地登記為中華民國所有 ，被上訴人戊○○於
    90 年8月17日與當時之管理機關鐵路局訂立國有基地租賃契
    約（下稱戊○○與鐵路局前租約） ，承租系爭780地號土地
    ，租期自90年7月1日起至93年6月30日止；嗣鐵路局於93年7
    月 6日以93北工產字第2028號函知被上訴人戊○○依指定時
    間地點辦理換訂租約手續，被上訴人戊○○乃依該函示申請
    換約，經鐵路局以93年10月11日鐵產地字第0930024023號函
    同意換約續租，租期自93年 7月1至96年6月30止。此有鐵路
    局94年12月29日鐵產地字第0940017664號函檢附租賃契約書
    等相關資料附卷可稽（見原審卷第139-167頁）。
  (二)按定期租賃契約之出租人，反對租期屆滿後續租之意思表示
    ，不限於租期屆滿後，始得為之。其於訂約之際，若約明期
    滿後絕不續租，或續租應另訂契約之方式，以阻止續約之效
    力者，該租約於租期屆滿時，即當然消滅（最高法院93年度
    台上字第 986號判決參照）。核閱被上訴人戊○○與鐵路局
    前租約第 2條約明：「本租約為定期租賃契約，其期間自92
    年1月1日起至93年 6月30日止。租期屆滿時，租賃關係即行
    終止，出租機關不另通知。」，則依前開說明，足認被上訴
    人戊○○與鐵路局前租約於93年 6月30日租期屆滿時當然消
    滅。嗣被上訴人戊○○依鐵路局93年7月6日函知申請辦理換
    訂租約，系爭780地號國有土地則於93年 7月8日變更管理機
    關為被上訴人國有財產局，已如上述。按出租人固不以所有
    人為限，然鐵路局得以將系爭土地出租，乃本於國有土地管
    理機關之地位，對系爭土地有管理權而來，則系爭土地管理
    機關變更為國有財產局後，鐵路局就系爭土地之管理權自不
    復存在。易言之，鐵路局於變更管理機關登記後將系爭780
    地號土地出租與被上訴人戊○○，被上訴人戊○○依該租約
    占用系爭土地，對真正管理機關國有財產局而言，仍屬無正
    當權源。惟按無權利人就權利標的物所為之處分，經有權利
    人之承認始生效力，民法第118條第1項定有明文。鐵路局於
    前租約屆期消滅後復與被上訴人戊○○就系爭780地號土地
    訂立租約（租期自93年7月1日起至96年6月30日止，下稱戊
    ○○與鐵路局系爭租約），嗣經有權管理機關即被上訴人國
    有財產局同意承受，且其後被上訴人國有財產局與戊○○另
    換訂93國基租字第139號國有基地租賃契約，租期自93年9月
    20日起至100年12月31止（見原審卷第88頁），則被上訴人
    戊○○與被上訴人國有財產局間就系爭780地號土地自有租
    賃關係存在。
  (三)系爭土地於鐵路局經管期間為公用財產，嗣財政部93年6月
    14 日台財產管字第0930015831號函，同意依照國有財產法
    第33 條、第35條規定變更為非公用財產，現狀移交被上訴
    人國有財產局所屬台灣北區辦事處接管，已如上述，被上訴
    人國有財產局於接管後自有權將非公用財產之系爭土地出租
    。則上訴人主張鐵路局頒布之上開作業要點牴觸國有財產法
    第11條之規定無效，依此要點違法出租系爭土地所訂之租賃
    契約無效云云，尚不影響嗣後被上訴人國有財產局有權將非
    公用財產之系爭土地出租，故自系爭土地有權管理機關被上
    訴人國有財產局同意戊○○承租系爭780地號土地後，被上
    訴人戊○○與被上訴人國有財產局間就系爭780地號土地即
    有租賃關係存在。是上訴人請求確認被上訴人戊○○與國有
    財產局間就系爭780地號土地之租賃關係不存在 ，尚不足採
    。
九、爭點四：被上訴人己○○與被上訴人國有財產局間就系爭78
    0-4地號土地之租賃關係是否存在：
  (一)系爭780-4地號（分割自同小段780地號）土地係登記為中華
    民國所有，被上訴人己○○於82年 7月21日前即占用該地建
    造房屋（即門牌號碼台北市中正區○○○路○段316巷7之2號
    ），嗣於92年 2月間填具承租申請書並同意繳納占用期間使
    用補償金，向該時之土地管理機關鐵路局申請承租系爭780-
    4地號土地面積17.93平方公尺，經鐵路局審查依「交通部台
    灣鐵路管理局經管公用不動產出租及利用作業要點」第 4點
    第3之規定 ，同意出租並限於現狀使用，而與己○○訂立國
    有基地租賃契約（下稱己○○與鐵路局前租約），租期自92
    年1月1日起至93年 6月30日止；嗣鐵路局於93年7月6日以93
    北工產字第2028號函知被上訴人己○○依指定時間地點辦理
    換訂租約手續，被上訴人己○○乃依該函示申請換約，鐵路
    局以93年10月11日鐵產地字第0930024023號函同意換約續租
    ，租期自93年7月1至96年 6月30止。此有鐵路局94年12月29
    日鐵產地字第0940017664號函檢附租賃契約書等相關資料附
    卷可稽（見原審卷第139-167頁）。
  (二)核閱己○○與鐵路局前租約第 2條約明：「本租約為定期租
    賃契約，其期間自92年1月1日起至93年 6月30日止。租期屆
    滿時，租賃關係即行終止，出租機關不另通知。」，依前開
    同一說明，足認己○○與鐵路局前租約於93年 6月30日租期
    屆滿時當然消滅。嗣被上訴人己○○依鐵路局93年7月6日函
    知申請辦理換訂租約，而系爭780-4地號國有土地於93年7月
    8日變更管理機關為被上訴人國有財產局 ，其後鐵路局就系
    爭土地之管理權已不復存在，如上所述。故鐵路局於變更管
    理機關登記後將系爭780-4地號土地出租與被上訴人己○○
    ，被上訴人己○○依該租約占用系爭土地，對真正管理機關
    國有財產局而言，仍屬無正當權源。惟鐵路局於前租約屆期
    消滅後復與被上訴人己○○就系爭780-4地號土地訂立租約
    （租期自93年7月1日起至96年 6月30日止，下稱己○○與鐵
    路局系爭租約），既經有權管理機關即被上訴人國有財產局
    嗣後同意承受，依民法第 118條之規定，被上訴人己○○與
    被上訴人國有財產局間就系爭780-4地號土地自有租賃關係
    存在。
  (三)系爭土地於鐵路局經管期間為公用財產，嗣經財政部同意依
    照國有財產法第33條、第35條規定變更為非公用財產，現狀
    移交被上訴人國有財產局所屬台灣北區辦事處接管，已如上
    述，被上訴人國有財產局於接管後自有權將非公用財產之系
    爭土地出租。則上訴人主張鐵路局頒布之上開作業要點牴觸
    國有財產法第11條之規定無效，依此要點違法出租系爭土地
    所訂之租賃契約無效云云，尚不影響嗣後被上訴人國有財產
    局有權將非公用財產之系爭土地出租，故自系爭土地有權管
    理機關被上訴人國有財產局同意己○○承稱系爭780-4地號
    土地後 ，被上訴人己○○與被上訴人國有財產局間就系爭
    780-4地號土地即有租賃關係存在。是上訴人請求確認被上
    訴人己○○與國有財產局間就系爭780-4地號土地之租賃關
    係不存在，亦不足採。
十、綜上，上訴人訴請確認(一)被上訴人戊○○與被上訴人國有財
    產局間就系爭780地號土地之租賃關係不存在 ；(二)被上訴人
    己○○與被上訴人國有財產局間就系爭780-4地號土地之租
    賃關係不存在，均無理由。原審為上訴人敗訴之判決，核無
    不合。上訴意旨指摘原判決不當，求予廢棄改判，為無理由
    ，不應准許。
十一、本件事證已臻明確，兩造其餘攻擊防禦方法，核與判決結
      果已不生任何影響，不再贅述，併此敘明。
十二、據上論結，本件上訴為無理由，依民事訴訟法第449條第1
      項、第78條，判決如主文。
中    華    民    國    95    年    9     月    26    日
                    民事第三庭
                        審判長法  官  林敬修
                              法  官  張靜女
                              法  官  劉勝吉
正本係照原本作成。
如不服本判決，應於收受送達後20日內向本院提出上訴書狀，其
未表明上訴理由者，應於提出上訴後20日內向本院補提理由書狀
（均須按他造當事人之人數附繕本）上訴時應提出委任律師或具
有律師資格之人之委任狀；委任有律師資格者，另應附具律師資
格證書及釋明委任人與受任人有民事訴訟法第466條之1第1項但
書或第2項（詳附註）所定關係之釋明文書影本。
中    華    民    國    95    年    9     月    27    日
                              書記官  李翠齡
附註：
民事訴訟法第466條之1（第1項、第2項）：
對於第二審判決上訴，上訴人應委任律師為訴訟代理人。但上訴
人或其他法定代理人具有律師資格者，不在此限。
上訴人之配偶、三親等內之血親、二親等內之姻親，或上訴人為
法人、中央或地方機關時，其所屬專任人員具有律師資格並經法
院認為適當者，亦得為第三審訴訟代理人。


司法院資訊處製作；財團法人民間司法改革基金會備份。
